【裁判字號】    98,易,295
【裁判日期】    980611
【裁判案由】    恐嚇取財等
【裁判全文】
臺灣板橋地方法院刑事判決               98年度易字第295號
公  訴  人  臺灣板橋地方法院檢察署檢察官
被      告  丁○○
                    （另案在臺灣宜蘭監獄執行中）
選任辯護人  陳怡文律師
            林晉宏律師
上列被告因恐嚇取財案件，經檢察官提起公訴（97年度偵字第12
260 號），本院判決如下：
    主  文
丁○○無罪。
    理  由
一、公訴意旨略以：緣甲○○（綽號「大象」，另行審結）前已
    因犯擄人勒贖他案而潛逃至大陸地區，並於福建省廈門市內
    藏匿，為籌措逃亡資金，且先前已派他人向丙○○以言詞，
    及至丙○○擔任負責人之原皇交通有限公司繼以開槍擊發子
    彈方式恐嚇取財未果後，竟復欲利用其於臺北縣林口地區之
    惡名，與戊○○（另行審結）及被告丁○○另共同基於為自
    己不法所有之恐嚇取財犯意聯絡，於民國96年12月間，以電
    話唆使戊○○與被告出面向乙○○勒索財物，被告乃以電話
    邀約乙○○於同年月28日15時許，於臺北縣林口鄉○○路77
    號之海產大王餐廳見面，嗣被告即駕駛車號7A-8979 號自小
    客車搭載戊○○抵達該餐廳門口，並要求乙○○上車面談，
    乙○○因察覺有異，拒絕上車，被告遂以甲○○有困難為由
    ，向乙○○索取金錢，惟乙○○表示經濟狀況不佳，戊○○
    遂以「阿華（即丙○○）的事你知道嗎？」、「此事你沒處
    理好，下場會跟阿華一樣。」等語恫嚇乙○○，並表示若有
    必要會請甲○○撥打電話給乙○○，惟因乙○○堅稱其經濟
    確有困難，戊○○與被告才離去。甲○○見勒索不成，竟再
    唆使真實姓名年籍不詳之成年男子，於同年月31日將治喪花
    籃1 對、並附上載有「乙○○先生千古碩德永念林口大象敬
    輓」等字樣之輓聯卡，擺放於乙○○位於臺北縣林口鄉○○
    路之住處門口。又唆使真實姓名年籍不詳之成年男子，於97
    年1 月21日凌晨0 時48分許，前往乙○○上揭住處，朝鐵門
    開槍擊發子彈1 顆。甲○○、戊○○及被告上揭勒索金錢之
    言語及舉動，均足使乙○○心生畏懼，足生危害於其之生命
    、身體安全，然因乙○○拒絕給付金錢而未得逞，因認被告
    與甲○○、戊○○共同涉犯刑法第346 條第3 項、第1 項之
    恐嚇取財未遂罪嫌等語。
二、按犯罪事實應依證據認定之，無證據不得認定犯罪事實；又
    不能證明被告犯罪者，即應諭知無罪之判決，刑事訴訟法第
    154 條第2 項、第301 條第1 項分別定有明文。次按認定不
    利於被告之事實，須依積極證據，苟積極證據不足為不利於
    被告事實之認定時，即應為有利於被告之認定，更不必有何
    有利之證據。又認定犯罪事實所憑之證據，雖不以直接證據
    為限，間接證據亦包括在內，然而無論直接或間接證據，其
    為訴訟上之證明，須達於通常一般人均不致有所懷疑，而得
    確信其為真實之程度，始得據為有罪之認定，最高法院30年
    上字第816 號及76年臺上字第4986號判例意旨可資參照。
三、公訴人認被告涉有如上犯行，無非係以被告與甲○○、戊○○均自承當時係由甲○○出面相託約見乙○○，並由戊○○
    開口向乙○○表示甲○○經濟困難，希望能向乙○○借貸款
    項，及證人乙○○關於其遭受有如上恐嚇言語與行為之相關
    指訴，與和現場攝得與監視器翻拍之卷附照片、內政部警政
    署刑事警察局槍彈鑑定書等為其論據。訊據被告堅詞否認其
    曾對乙○○施以何等恐嚇取財之行為，辯稱：伊與乙○○認
    識許久，當日僅係為攜同戊○○前往與乙○○見面，後亦是
    戊○○與乙○○自行商談，與伊無關等語。辯護人則以：被
    告從未對乙○○出言恐嚇，亦未發現戊○○有如上勒索乙○○之舉動，至於乙○○住宅遭他人置放治喪花籃、輓聯卡，
    及其後之槍擊事件，更無證據可證與被告有關等語，為被告
    辯護。
四、經查：
（一）程序方面：
   1、證人乙○○於警詢所言無證據能力：查證人乙○○警詢所
      言部分，係屬被告以外之人所為之言詞陳述，今既經辯護
      人對之證據能力聲明異議，而證人乙○○更已於本院審理
      時到庭作證，且其前後陳述之間復無何明顯不符之處，是
      本案並不存有刑事訴訟法第159 條之2 與之3 所列例外情
      狀，依同法第159 條第1 項之規定，應認證人乙○○警詢
      證言不具證據能力。
   2、證人乙○○偵查中具結所言，及證人甲○○、戊○○偵查
      中就被告被訴事項，以證人身分經具結後所為之證言部分
      ，均有證據能力：按92年修正公布之刑事訴訟法改採以當
      事人進行為主之訴訟制度，檢察官代表國家偵查犯罪、實
      施公訴，基於當事人一方原告之地位，就被告犯罪事實及
      訴訟條件與據以認定證據能力等訴訟程序上之事實，固應
      善盡舉證責任。然因檢察官訊問證人等被告以外之人時，
      均能遵守法律規定而不致違法取供，並令具結，可信性極
      高，為兼顧理論與實務，乃於同法第159 條之1 明定檢察
      官於偵查程序取得被告以外之人所為陳述，除顯有不可信
      之情況者外，均有證據能力，得為證據。故被告、辯護人
      若主張其顯有不可信之情形者，本乎當事人主導證據調查
      原則，自應負舉證責任，否則，被告以外之人向檢察官所
      為之陳述，毋庸另為證明，即得作為認定被告犯罪之證據
      。而所謂「顯有不可信」之情況，係指其不可信之情形，
      甚為顯著了然者，固非以絕對不須經過調查程序為條件，
      然須從卷證本身，綜合訊問時之外部情況，為形式上之觀
      察或調查，即可發現，無待進一步為實質調查之情形而言
      ，最高法院96年度臺上字第5684號判決意旨載述甚詳，本
      案辯護人雖爭執前開證人於偵查中具結後證言之證據能力
      ，惟並未提出該等證言有何顯不可信之情況存在，又對偵
      查中之證人所述，若被告防禦權已藉其他方式加以保障，
      亦即對證人審判外陳述給予程序性的擔保與驗證後，則法
      例上多容許對質詰問之例外，而允許被告用其他方式來檢
      驗該審判外陳述，是以刑事訴訟法於確立傳聞法則之同時
      ，另亦設計了若干例外，此即同法第159 條之1 至之5 之
      規定，於此被告之對質詰問權雖受到一定程度之限制，惟
      如該審判外陳述之外觀有足夠可信性，得以取代被告對質
      詰問權的檢驗，甚而為法院發現真實所需要，仍可例外認
      為該審判外陳述有證據能力。至司法院大法官會議釋字第
      582 號解釋所指「證人於審判中，應依法定程序，到場具
      結陳述，並接受被告之詰問，其陳述始得作為認定被告犯
      罪事實之判斷依據」，係指證人於審判中有傳喚之必要，
      經於審判程序傳喚作證時，應給予被告詰問權，如此該部
      分之證述內容始得作為認定被告犯罪事實之判斷依據，而
      證人於偵查中之證述，如已符合刑事訴訟法第159 條之1
      第2 項之規定，且經依法具結，其陳述自不因未經被告對
      質詰問，而不具證據能力，故辯護人單憑上述證人等於偵
      查中具結後所為之證詞，因未經被告對質詰問，此部分之
      證詞不得作為證據，亦屬誤會。
   3、查本判決下列所引用各項證據方法之證據能力，當事人於
      本院準備程序及審判期日中均未予爭執，且迄至言詞辯論
      終結前亦未再聲明異議，本院審酌該等言詞陳述及書面作
      成時之情況，並無不宜作為證據之情事，依刑事訴訟法第
      159 條之5 之規定，自均得作為證據。又其餘非屬供述證
      據部分，查亦無違法取得之狀況存在，應亦得作為證據。
（二）實體方面：
   1、證人乙○○就其遭致恐嚇之前後經過情節，固曾於偵查中
      與本院審理時到庭具結證稱以：96年12月28日伊在吃飯，
      被告打給伊說有事，約15時許被告說他已在餐廳門口，被
      告叫伊上車到前面說，伊聽了覺得不對勁，所以就沒有上
      車，被告說大象有困難，要伊幫忙，伊說自己的經濟也有
      困難沒辦法，被告就說要戊○○跟伊說，戊○○說他受大
      象所託，伊說沒辦法，戊○○就問伊知道阿華的事情嗎，
      並說若此事沒處理好，下場會跟阿華一樣，之後被告與戊○○就離開，伊當天知道阿華前一天才被開槍。後於96年
      12 月31 日伊早上起床後發現家門口被放了一對花籃，署
      名是大象，嗣於97年1 月21日0 時48分，伊在家睡覺，有
      聽到一聲很大的聲音，察看後才發現鐵門被開槍，伊心中
      非常恐懼等語，且依卷附之內政部警政署刑事警察局97年
      3 月14日刑鑑字第0970014438號槍彈鑑定書所示，97年1
      月21日於乙○○位於臺北縣林口鄉○○路住處之鐵捲門旁
      ，亦確曾採得1 顆已擊發撞擊變形之口徑9mm 制式銅包衣
      彈頭。
   2、本案證人乙○○雖就其所受恐嚇言語及行為部分已作出如
      上證稱，然此除為被告所全盤否認已見如上外，經指亦屬
      共同正犯之戊○○、甲○○2 人，於到庭立於證人地位而
      為相關證述時，亦均未提及被告確有涉入其中之相關情事
      。而由證人戊○○偵查中具結表示之：當天係甲○○打給
      伊，問伊是否認識乙○○，甲○○就叫伊去傳一句話，說
      他經濟困難，問乙○○可否資助，當天丁○○剛好在伊家
      ，所以伊就叫丁○○載伊去，剛好丁○○當天早上曾和乙○○在一起，所以知道乙○○在海產大王，丁○○打電話
      叫乙○○出來，伊就在車上對他把大象叫伊傳的話講一遍
      ，乙○○說他10多年沒做事，沒辦法，伊說那就算了，之
      後亦未再與乙○○聯絡，丁○○只有打電話叫乙○○出來
      ，因伊不知道電話等語，及證人甲○○陳稱之：伊並無恐
      嚇乙○○之意，被告純係受伊所累，應屬無辜等語，即可
      知悉甲○○當日直接委託傳話之對象原係戊○○，被告允
      諾同戊○○前往尋找乙○○，似亦僅係單純受戊○○所請
      ，載戊○○前往傳達甲○○所求事項，是以縱證人乙○○
      所述為真，戊○○確曾對其口出前開恐嚇言語，目的亦正
      係為向其索取錢財，亦非得逕予推論被告對此情形業已知
      悉，甚或其早與甲○○有所聯繫，故必存有恐嚇取財之犯
      意聯絡。
   3、證人乙○○另證稱當天被告叫伊上車詳談，當時曾有怪怪
      且害怕之感覺，經查，被告固不否認曾以電話請乙○○上
      車再作商討，然如前述，當日被告與戊○○原即係為告知
      乙○○甲○○欲向其借款一事而來，而甲○○早即因其所
      另犯之擄人勒贖案件前往大陸藏匿，被告與戊○○欲轉述
      甲○○言語之時，或因心存顧忌而不欲無關他人得悉此情
      ，故請乙○○暫別用餐友人以便提及此事，以常理審計本
      非毫無可能。況於乙○○現身之後，被告見乙○○不願上
      車，便立刻請戊○○直接與立於車外之乙○○討論前開事
      項，未再強硬要求，最終見乙○○就借款一事未予同意，
      被告與戊○○亦隨即駕車離去，且更無任何後續騷擾動作
      等情，亦為證人乙○○作證時是認之點，苟被告真有恐嚇
      之心，見其目的未達，又豈能如此輕易放棄，況如證人乙○○於本院審理時所言，其與被告復已認識10餘年，則被
      告以友人身分請乙○○借步說話，實難謂屬何等反常之舉
      ，乙○○或因個人之謹慎態度故懷疑有異，亦可能僅因單
      純之個人臆測感受，何能憑此遽認被告確具藉此以行惡害
      通知之主觀犯意。
   4、乙○○其後復曾收受治喪花籃與住宅遭他人槍擊等情雖屬
      事實，而為被告所不否認，然按所謂共同正犯之犯意聯絡
      ，本即應包含共同之「知」與「欲」，即共同正犯間必須
      存有對共同行為分擔可能產生之結果與構成要件將要實現
      此一事項，具備知與欲之相互作用，亦僅在各行為人均具
      備如此之主觀計畫下，方得依據功能支配觀點之分工合作
      與角色分配關係，將共同正犯各人之所為亦當作他人所為
      ，即將每位參與者均視為一犯罪共同體，對所有在共同知
      與欲相互作用範圍內之全部犯罪貢獻，適用直接之交互歸
      責原則，命所有之共同正犯均負起全部之責任。準此，前
      揭乙○○收得之治喪花籃與遭遇之開槍警告，即便確為公
      訴人所指係甲○○另行唆使他人作成，既無證據顯示係被
      告所親為，如仍欲論斷被告共犯之罪，自須以積極證據證
      明其與實行構成要件行為者間確具有犯意之聯絡，惟本案
      所能查得者，既僅有被告先前曾與戊○○共同前往找尋乙○○，並表達甲○○借款之意一事，被告與甲○○，甚或
      其他不明共犯間，究竟有無任何之事前聯繫，或事後確認
      行為，得藉以認定被告亦存有前開之犯罪主觀計畫，在在
      均屬未明，豈能單以被告確曾前往尋找乙○○之行為，即
      推認其與所有經過必有關聯，被告與甲○○等就相關恐嚇
      動作到底有無具備共同犯罪之認知與意欲，凡此疑問既均
      難獲確認，又何能將被告併入評價為共同正犯之一員。
   5、況按被害人與一般證人不同，其與被告處於絕對相反之立
      場，其陳述之目的，在使被告受刑事訴追處罰，內容未必
      完全真實，證明力自較一般證人之陳述薄弱。故被害人縱
      立於證人地位而為指證及陳述，且其指證、陳述無瑕疵可
      指，仍不得作為有罪判決之唯一依據，應調查其他證據以
      察其是否與事實相符，亦即仍須有補強證據以擔保其指證
      、陳述之真實性，始得採為斷罪之依據，最高法院94年度
      臺上字第3326號判決意旨已有論述；又按被害人之為證人
      ，與通常一般第三人之為證人不侔。被害人就被害經過所
      為之陳述，其目的在於使被告受刑事訴追處罰，與被告處
      於絕對相反之立場，其陳述或不免渲染、誇大。是非謂被
      害人已踐行人證之調查程序，即得恝置其他補強證據不論
      ，逕以其指證、陳述作為有罪判決之唯一證據，同院95年
      度臺上字第6017號判決亦揭同旨甚明。公訴人所指被告與
      戊○○、甲○○共同向乙○○施以恐嚇言行，以為甲○○
      籌措款項此節，承前可知無非係以證人乙○○之證言為主
      要證據，然其所言是否毫無瑕疵可指而確符事實，本不存
      有可資參佐之相關憑據，縱證人乙○○所述為真，同上分
      析可知亦非表示必可率認被告與實際採取恐嚇行為之戊○○，與下命指使之甲○○彼此間確具犯意之聯絡，遑論除
      身為被害人之證人乙○○外，本案再已無補強證據可從旁
      擔保其指證之真實性，揆諸前開裁判意旨，自不得逕斷被
      告共同恐嚇取財之罪。
五、綜上所述，依公訴人所舉證據方法，尚無法使本院達於確信
    被告曾有與甲○○等人共同涉有以恐嚇方式，向乙○○索取
    金錢之犯罪行為。此外，復查無其他積極證據足證被告有何
    公訴人所指犯行，本案不能證明被告被訴之犯罪事實確係存
    在，揆諸首揭說明，自應諭知被告無罪之判決。
據上論斷，應依刑事訴訟法第301條第1項，判決如主文。
本案經檢察官蘇振文到庭執行職務。
中    華    民    國    98    年    6     月    11    日
                  刑事第五庭審判長  法  官  胡堅勤
                                    法  官  林家賢
                                    法  官  盧軍傑
上列正本證明與原本無異。
如不服本判決，應於判決送達後10日內敘明上訴理由，向本院提
出上訴狀 (應附繕本) ，上訴於臺灣高等法院。其未敘述上訴理
由者，應於上訴期間屆滿後20日內向本院補提理由書「切勿逕送
上級法院」。
                                    書記官  周玉茹
中    華    民    國    98    年    6     月    11    日


司法院資訊處製作；財團法人民間司法改革基金會備份。
